【裁判字號】    97,台上,3085
【裁判日期】    970703
【裁判案由】    妨害自由等罪
【裁判全文】
最高法院刑事判決            九十七年度台上字第三０八五號
上  訴  人  甲○○
            乙○○
上列上訴人等因妨害自由等罪案件，不服台灣高等法院中華民國
九十七年三月二十五日第二審更審判決（九十六年度重上更(三)字
第二二六號，起訴案號：台灣桃園地方法院檢察署九十三年度偵
字第一六四四七、一六七一八、一七七０四號），提起上訴，本
院判決如下：
    主  文
上訴駁回。
    理  由
一、乙○○買賣人口未遂部分及甲○○部分
按刑事訴訟法第三百七十七條規定，上訴於第三審法院，非以判
決違背法令為理由，不得為之。是提起第三審上訴，應以原判決
違背法令為理由，係屬法定要件。如果上訴理由書狀並未依據卷
內訴訟資料，具體指摘原判決不適用何種法則或如何適用不當，
或所指摘原判決違法情事，顯與法律規定得為第三審上訴理由之
違法情形，不相適合時，均應認其上訴為違背法律上之程式，予
以駁回。本件上訴人乙○○上訴意旨略稱：被害人丙○○在警詢
中指稱與乙○○係朋友，亦未為不利於乙○○之指控，其之警詢
筆錄為審判外之陳述，於審判中又因遣返大陸傳喚不到，未經詰
問，其在警詢之陳述無證據能力；共同被告邱秋菊亦屬被告以外
之人，其警詢筆錄為審判外之陳述，屬傳聞證據，其於民國九十
三年十二月十一日第一審羈押訊問時並稱：警詢時因施用毒品在
退藥，迷迷糊糊等語，其警詢筆錄無證據能力；司法院釋字第六
三一號解釋指出檢察官或司法警察機關為犯罪偵查目的，而有監
察人民秘密通訊自由之必要時，原則上應向該管法院聲請核發通
訊監察書，方符憲法上正當程序之要求，原判決以監聽取得之證
據，作為不利於乙○○之證據之一，而由檢察官核發之通訊監察
書取得之證據，此項程序已違背憲法第十二條規定，原審顯然違
背法令；又通訊監察譯文所載即使有通話事實，亦無法證實乙○
○有販賣人口之實際交易行為，且乙○○有施用毒品習慣，該通
話內容或係出於施用藥物後之幻想，並非事實；卷內由監視器翻
拍照片內容是乙○○和一不詳女子牽手走出旅社，該女子並無反
抗，何以證明乙○○有擄人行為？照片中甲○○以類似槍枝之不
明物品指向櫃臺，也只能證明甲○○有恐嚇意味，與乙○○無關
；該名不詳女子實係乙○○之朋友，彼此相約同往旅社吸食毒品
，該女子之神情係因吸食毒品之故，原審卻憑以推測乙○○有販
賣人口罪責；乙○○係因毒癮難耐，而向邱秋菊誑稱有女子可加
入其所設之應召站，欲向其騙取毒品吸食，豈料竟遭警方加諸販
賣人口罪名，實有誤會等語。上訴人甲○○上訴意旨略稱：刑法
第二百九十六條之一第一項之買賣人口罪，須有買賣人口之事證
及特定之買賣人口客體為構成要件，本案除同案被告間之筆錄、
電話通聯紀錄、旅社翻拍不明女子相片、及丙○○於警詢之供述
外，無積極證據證明有買賣人口之犯罪事實，原審判處上訴人該
罪刑，有適用法則違誤及判決理由不備之違法；原審認定丙○○
於警詢中之供述，符合刑事訴訟法第一百五十九條之三第三款之
特別情況，而有證據能力，事實上丙○○自九十三年十月十六日
至同年十二月十日均拘留在靖廬，甲○○多次傳喚要求對質，而
當時並無所在不明致無法傳喚或傳喚不到之情形，第一審法院置
之不理，致丙○○遭遣返大陸而無法詰問，於法有違；丙○○於
警詢中所述內容與買賣人口事證無關，另當天上訴人等與丙○○
在真善美旅社準備一起離開至警方到達為止，過程中並無涉及買
賣人口罪之構成要件行為，亦無買方存在，原審仍認定為買賣人
口未遂罪，自屬違法；邱秋菊於警詢中供述之大陸女子為何人，
欲出售予何人，卷內並無確實、具體之證據，更無法證明其所述
情節實際存在與否，如何能採為論罪證據；偵查卷所附彰化大旅
社翻拍照片中之女子，從未到案陳述，亦未查出其身分、姓名，
該旅社值班櫃臺人員證實無人遭強押，邱秋菊亦稱沒見過該名女
子，原審依該照片所為判斷，與事實不符；原審更一審以證人身
分訊問甲○○時，訊問內容係甲○○有無帶小姐至邱秋菊處介紹
工作，而非買賣人口，甲○○於時間短暫、不容思考之情形下，
回答該名女子「應該是」彰化大旅社照片中之女子，不能用為買
賣人口之證據；共同被告邱秋菊於原審更審中兩度以證人身分接
受詰問，均否認有買賣人口事實，依法即不得再依其於警詢及偵
查中之供述作為斷罪證據等語。
惟查：證據之取捨、事實之認定，乃事實審法院職權行使之範圍
，事實審法院經調查證據之結果，本於確信，依自由心證之取捨
證據，苟其取捨，與經驗法則或論理法則無違，即不得任意指為
違法，而據為適法之第三審上訴理由。本件原判決認定上訴人等
有原判決事實欄二、三部分所載買賣人口未遂等犯行，因而撤銷
第一審關於乙○○、甲○○意圖使人為性交之行為，而買賣人口
部分之判決，改判依修正前刑法規定論處乙○○共同連續以脅迫
之方法，意圖使人為性交之行為，而買賣人口，未遂罪刑（累犯
，處有期徒刑八年六月），及依牽連犯從一重論處甲○○共同連
續以脅迫之方法，意圖使人為性交之行為，而買賣人口，未遂罪
刑（另牽連犯未經許可，持有可發射子彈具有殺傷力之改造手槍
罪，處有期徒刑七年十月）。係以乙○○、甲○○之陳述，證人
即已判決確定之共同被告邱秋菊、張登亮之供述，被害人丙○○
於警詢中之陳述，彰化大旅社監視錄影器翻拍之照片十幀，對乙
○○使用之0000000000號行動電話及甲○○使用之0
000000000號行動電話實施通訊監察之譯文（原判決部
分理由中誤載為通聯紀錄），扣案之仿ＢＥＲＥＴＴＡ廠半自動
九０換裝金屬槍管之改造手槍乙支，內政部警政署刑事警察局槍
彈鑑定書等證據資料，為綜合之判斷。並敘明：依上揭彰化大旅
社之監視錄影器翻拍照片所示，乙○○、甲○○偕同一成年女子
離開旅社時，甲○○手持類似槍枝之不明物品指向櫃檯，乙○○
則偕女子行走於後，該女子表情肅穆，甲○○於偵查中亦供稱該
次係乙○○半強迫小姐等語，顯見該名女子非本於自由意志離開
旅社；再比對同日（即九十三年九月二十一日）晚間同時段之通
訊監察譯文，其中有「甲○○：『還是你小姐抓好打電話給我再
一起下去』，乙○○：『好』」，及「乙○○：『這位真正水，
長眼睛沒見過這麼美』，不明男子：『要給我試車，順便包紅包
給我』，乙○○：『好』，不明男子：『儘量快我叫他們等』，
……其中背景尚有不明女子大叫『你要把我賣掉啊』」等通話內
容；丙○○於警詢中指稱：伊在桃園市真善美汽車旅館被人持槍
挾持並強押上車，要離開房間時，警方於現場查獲二名犯嫌將伊
救出等語；依上述證據資料及邱秋菊於警詢、偵查及第一審之供
述，足徵上訴人等及邱秋菊係以暴力挾持大陸女子，欲將其販賣
予應召集團賣淫，並已著手以脅迫方式，意圖使人為性交之行為
；惟邱秋菊供承上訴人等僅有一次將擄得之大陸女子帶至其住處
，經其通知買家選購，因大陸女子無證件而未成交，而丙○○亦
被警方救出，上訴人等買賣人口部分行為應止於未遂階段。邱秋
菊於原審更二審所為否認買賣人口之證言，與前供不符，不足採
信。復敘明公訴意旨另以：乙○○、甲○○、與邱秋菊、張登亮
共同基於買賣人口之概括犯意聯絡，於九十三年九月十四日晚間
十一時許，在台北縣泰山鄉○○街台麗賓館，由乙○○以召妓之
名義，誘使某大陸地區應召女子前往，甲○○、張登亮則在其他
地點守候，視需要給予接應，俟某應召女子（姓名年籍不詳）到
場後，乙○○即以持槍或言語恐嚇之脅迫方式，強將某應召女子
留下，再通知甲○○駕車至現場，將應召女子帶往其他地點藏匿
，並透過邱秋菊、張登亮與其他應召集團接洽買賣事宜，因邱秋
菊無法覓得買主，乙○○、甲○○即將應召女子賣往台中地區之
應召站，得款新台幣（下同）六萬元至十萬元不等；嗣於同年十
月四日晚間十時許，在泰山鄉○○○路香格里拉汽車旅館，乙○
○以相同方式得手後，將姓名年籍不詳之某應召女子強行帶往桃
園縣桃園市○○路某汽車旅館等待交易時，該應召女子趁隙逃逸
，始未能交易成功等情。因認乙○○、甲○○另涉犯刑法第二百
九十六條之一第三項、第二項、第七項（嗣經修正公布移列為第
六項）等罪嫌。經審理結果，認為不能證明犯罪，惟因公訴意旨
認與上開有罪部分有修正前刑法連續犯之裁判上一罪關係，爰不
另為無罪之諭知。已詳細敘述其所憑之證據及認定之理由，所為
論斷，俱有卷存證據資料可資覆按，並無採證或認定事實違背經
驗法則或論理法則，或其他違背法令之情形。另查：(一)、本件上
訴人等行為時即八十八年七月十四日公布之通訊保障及監察法第
五條第二項規定，通訊監察書，偵查中由檢察官依司法警察機關
聲請或依職權核發，審判中由法官依職權核發。嗣司法院釋字第
六三一號解釋，以該條項關於偵查中由檢察官核發通訊監察書之
規定，未要求原則上應由客觀、獨立行使職權之法官核發，而使
職司犯罪偵查之檢察官與司法警察機關，同時負責通訊監察書之
聲請與核發，難謂為合理、正當之程序規範，與憲法第十二條保
障人民秘密通訊自由之意旨不符，應自該解釋公布之日（九十六
年七月二十日）起，至遲於九十六年七月十一日修正公布之通訊
保障及監察法第五條施行之日失其效力。而通訊保障及監察法第
五條第二項前段亦於同年七月十一日經修正公布為：「前項通訊
監察書，偵查中由檢察官依司法警察機關聲請或依職權以書面記
載第十一條之事項，並敘明理由、檢附相關文件，聲請該管法院
核發」，其第三十四條第二項並規定上開修正條文自公布後五個
月施行。惟本件警方就乙○○使用之0000000000號行
動電話及甲○○使用之0000000000號行動電話，聲請
檢察官核發通訊監察書，實施通訊監察之時間，在九十三年八月
十三日至同年十月二十六日之間，係在上開通訊保障及監察法修
正公布施行之前所為，則其依上開仍屬有效施行之修正前規定，
由檢察官核發通訊監察書而為通訊監察，要不能指為違法，所取
得之證據，自有證據能力。(二)、證人丙○○係大陸地區人民，其
於案發後之九十三年十二月十日，即經台北市政府警察局萬華分
局依台灣地區與大陸地區人民關係條例第十八條第一項第三款規
定遣送返回大陸地區，有該分局之函文在卷可稽，事實上無法於
審判期間傳喚、拘提到庭，原判決已敘明其於警詢中所為之陳述
，具備可信性及必要性之特別情況，符合刑事訴訟法第一百五十
九條之三第三款之例外規定，自得為證據。證人即共同被告邱秋
菊，業經原審以證人身分傳喚到庭，依法具結陳述，並予上訴人
等就其先前所為陳述對質詰問之機會，已合法保障上訴人等對證
人之對質詰問權及防禦權，邱秋菊於警詢、偵查及第一審以被告
身分所為陳述，亦有證據能力。原判決因而認渠等上開陳述均有
證據能力，自無違誤。上訴意旨指稱渠等上開陳述無證據能力云
云，自無可採。又本件係九十四年一月十一日繫屬於第一審法院
，而丙○○早於本件繫屬於法院前之九十三年十二月十日，即經
送返回大陸地區，已如前述，甲○○上訴意旨指稱其多次聲請傳
喚丙○○當庭對質，第一審法院置之不理，致丙○○被遣返無法
對之行使詰問云云，顯與卷內事證不符；另查邱秋菊於九十三年
十月十五日第一審法院法官為羈押訊問時，供稱：「（問：警訊
、偵訊所述事實實在？）均實在，無遭到刑求或脅迫。」，有訊
問筆錄可稽（見九十三年度聲羈字第六一四號卷第十一頁），乙
○○上訴意旨指稱：邱秋菊於九十三年十二月十一日第一審法院
羈押訊問時，稱警詢時因退藥，迷迷糊糊云云，亦與卷證資料不
符；均非依據卷內訴訟資料具體指摘原判決有何違背法令情事。
(三)、刑法第二百九十六條之一第一項之買賣、質押人口罪，性質
上為必要共犯中之對立犯，其犯罪之實行，須有買方、賣方或出
質、受質之雙方，始能成立犯罪，且雙方均構成犯罪。而所謂「
買賣人口」，乃指行為人（買方或賣方）與他人（賣方或買方）
就人口（被害人）及價金為合致之意思表示，並將被害人移置於
買方或他人實力支配下之行為。故行為人基於販賣人口之犯意，
已經接洽買方，並就買賣之人口（被害人）及價金為合致之意思
表示，即已經著手於犯罪構成要件行為，至於事後即使未能將被
害人移置於買方或他人實力支配下，其犯罪仍屬未遂。本件原判
決所認定之事實，係上訴人等與邱秋菊共同基於買賣人口之概括
犯意聯絡，由邱秋菊與買家「俊豪」議妥買賣大陸女子每名價金
十萬元（邱秋菊分得兩萬元，乙○○、甲○○分得八萬元）後，
再由上訴人等按照預定之犯罪計劃，逐次進行擄掠上述彰化大旅
社監視錄影器翻拍照片所示之不詳大陸女子及丙○○等行為，則
上訴人等與邱秋菊謀議後，推由邱秋菊與「俊豪」議妥以每人十
萬元之代價買賣大陸女子時，自已著手實施買賣人口罪之犯罪構
成要件行為，祇因斯時尚未實際將買賣對象之大陸女子移置於「
俊豪」之實力支配下，而處於未遂階段，必待上訴人等將丙○○
等大陸女子交付予「俊豪」後，犯罪始達既遂之程度。而上訴人
等在真善美汽車旅館持槍強押丙○○離開，其目的既在將之販賣
予應召集團賣淫，又係在渠等與「俊豪」達成買賣人口之意思合
致之後，當非僅著手於刑法第二百九十六條之一第三項所定之加
重條件而已，原判決認上訴人等此部分所為，亦應成立以脅迫之
方法，意圖使人為性交之行為，而買賣人口未遂罪責，自無違法
可言。其餘上訴意旨仍就原審已調查及依憑證據所為採證認事之
職權行使，以及原判決已論列說明之事項，任憑己見漫詞指摘，
或仍為事實上之爭執，核與法律規定得為第三審上訴理由之違法
情形，不相適合。上訴人等關於乙○○買賣人口未遂部分及甲○
○部分之上訴，違背法律上之程式，應予駁回。
二、乙○○違反槍砲彈藥刀械管制條例部分
按上訴得對於判決一部為之，未聲明為一部者，視為全部上訴，
刑事訴訟法第三百四十八條第一項定有明文。上訴人乙○○對原
判決不服，提起上訴，未聲明為一部上訴，依前開規定，應視為
全部上訴。查第三審上訴書狀，應敘述上訴之理由，其未敘述者
，得於提起上訴後十日內補提理由書於原審法院，已逾上述期間
，而於第三審法院未判決前仍未提出上訴理由書狀者，第三審法
院應以判決駁回之，刑事訴訟法第三百八十二條第一項、第三百
九十五條後段規定甚明。本件乙○○因妨害自由等罪案件，不服
原審判決，於九十七年四月十日提起上訴，惟就原判決關於乙○
○違反槍砲彈藥刀械管制條例部分，並未敘述理由，迄今逾期已
久，於本院未判決前仍未提出，依上開規定，其上訴自非合法，
應予駁回。
據上論結，應依刑事訴訟法第三百九十五條，判決如主文。
中    華    民    國  九十七  年    七    月    三    日
                      最高法院刑事第五庭
                          審判長法官  陳  正  庸
                                法官  賴  忠  星
                                法官  林  秀  夫
                                法官  宋      祺
                                法官  陳  祐  治
      本件正本證明與原本無異
                                      書  記  官
中    華    民    國  九十七  年    七    月    十    日
                                                 H


司法院資訊處製作；財團法人民間司法改革基金會備份。
